【裁判字號】    89,重訴,162
【裁判日期】    900321
【裁判案由】    辦理分割登記等
【裁判全文】
臺灣新竹地方法院民事判決  八十九年度重訴字第一六二號
    原      告  丁○○
    訴訟代理人  陳恩民律師
                魏翠亭律師
                魏早炳律師
    右一人複代  范森榮      住.
    理      人
    被      告  乙○○      住.
                丙○○      住.
                甲○○      住台北市○○區○○里○○鄰○○○路○段三一九號
                              .
右當事人間請求辦理分割登記等事件，本院判決如左：
    主    文
被告乙○○、丙○○應協同原告就共有坐落新竹市○○段七四一地號、面積二一三九
點二九平方公尺、地目溜之土地中，如新竹市地政事務所於民國九十年一月三十一日
複丈之成果圖所示Ｂ部分，面積一０一四點二一平方公尺之土地，辦理分割登記予原
告，其餘Ａ、Ｃ、Ｄ、Ｅ部分合計一一二五點０八平方公尺之土地，由被告乙○○、
丙○○保持共有，其應有部分為被告乙○○五分之四，被告丙○○五分之一。
被告甲○○應將其所有坐落新竹市○○段六一四之一０地號，面積一點０三平方公尺
之土地所有權，辦理移轉登記予原告。
訴訟費用由被告乙○○負擔百分之八十，由被告丙○○負擔百分之十九，由被告甲○○負擔百分之一。
    事    實
甲、原告方面：
一、聲明：求為判決如主文所示。
二、陳述：
（一）緣坐落新竹市○○段七四一地號土地（簡稱系爭七四一地號土地），地目雖為
      溜，且編定為山坡地保育區之水利用地，惟因都市發展結果，早已廢溜不做水
      利或蓄水灌溉使用多年。民國八十七年八月五日，當時上開土地之全體共有人
      即被告乙○○、甲○○、原告及訴外人黃文慶達成協議，簽訂「土地分割協議
      書」，約定甲○○、乙○○（合稱甲方）、丁○○（乙方）、黃文慶（丙方）
      茲為共有土地分割事宜特定立本協議... 」，即「(1)三方同意就共有坐落新竹
      市○○段七四一地號土地辦理分割。(2)乙丙二方持分合計三二五坪（折合為一
      ０七四點九一平方公尺，但當時經按實際鑑測結果僅有一０一七點二二平方公
      尺，惟於本院審理時經再委由地政機關鑑測結果，為一０一四點二一平方公尺
      ），三方同意將如起訴狀後面附圖著綠色部分分割歸予乙丙二方所有。(3)除前
      條分割歸乙丙二方所有外，七四一地號剩餘部分全數歸甲方所有... (8)三方同
      意本協議書條款之效力及於本人暨其繼受人... 並同意以台灣新竹地方法院為
      第一審管轄法院」。又於「附註條款」二中，約明：「甲方同意六一四地號（
      前述附圖著綠色部分）面積壹平方公尺（經實際分割登記為六一四之十地號，
      土地面積為一點０三平方公尺）分割予乙丙方所有」。嗣因訴外人黃文慶就其
      對系爭七四一地號土地之所有權於八十七年十月二十三日辦妥買賣移轉登記予
      原告取得，另被告甲○○就其對該七四一地號土地之所有權亦於八十八年十二
      月二十一日買賣移轉予被告丙○○取得，且因前開之六一四地號土地內如前述
      附圖綠色部分，亦經分筆而新編為六一四之十地號，是依協議書第八條之約定
      ，該協議書之效力自應及於前開土地所有權之繼受人，由各繼受人繼受其權利
      及義務。
（二）詎於簽訂前開分割協議書後，迄今被告仍無法協同辦理分割登記及所有權移轉
      登記，而因系爭七四一地號土地中，如前述附圖著綠色部分，其經地政機關實
      際測量結果，為一０一四點二一平方公尺，另該六一四地號土地如附圖著綠色
      部分，業經分割為六一四之十地號，面積為一點０三平方公尺，原告爰依分割
      協議書第一、二、三條之約定，訴請被告辦理分割登記及所有權移轉登記，並
      將請求之內容減縮為如前開訴之聲明所示。
三、證據：提出土地分割協議書影本一份、七四一地號土地之新舊土地登記簿謄本三
    份、黃文慶移轉土地予原告之土地登記申請書影本一份、現場照片影本二份、六
    一四之十地號土地之登記簿謄本及地籍圖謄本各一份，並聲請本院至現場履勘、
    測量。
乙、被告方面：被告未於言詞辯論期日到場，亦未提出準備書狀作何聲明或陳述。
丙、本院依職權向新竹市政府地政局函查前開七四一、六一四之十地號土地，有無分
    割之限制，及是否已辦理完成土地之查定。
    理    由
一、程序方面：本件被告經合法通知，未於言詞辯論期日到場，核無民事訴訟法第三
    百八十六條各款所列情形，爰依原告聲請，由其一造辯論而為判決。又原告於起
    訴時，其中就系爭七四一地號土地部分，係請求被告將如前述附圖所示綠色部分
    ，面積一０一七點二二平方公尺之土地辦理分割登記，而請求就原六一四地號土
    地中如附圖綠色部分，面積一平方公尺之土地，辦理所有權移轉登記，嗣於訴訟
    中，就七四一地號部分，減縮為就如前述複丈成果圖所示Ｂ部分，面積一０一四
    點二一平方公尺之土地，請求被告乙○○、丙○○辦理分割登記，此屬原告訴之
    聲明之減縮，依民事訴訟法第二百五十五條第一項第三款之規定，應予准許。
二、得心證之理由：
  （一）原告主張之事實，已據其提出與所述相符之土地分割協議書影本一份、七四
        一地號土地之新舊土地登記簿謄本三份、黃文慶移轉土地予原告之土地登記
        申請書影本一份、現場照片影本二份、六一四之十地號土地之登記簿謄本及
        地籍圖謄本各一份為證，且就該分割協議書所指七四一地號土地中如附圖綠
        色著色部分，經本院會同地政人員至現場，由原告指界後，經地政人員實施
        鑑測結果，為如該複丈成果圖所示Ｂ部分，面積一０一四點二一平方公尺之
        範圍，其餘部分，即為如複丈成果圖所示ＡＣＤＥ部分，其中Ａ部分面積一
        ０九點五平方公尺，Ｃ部分為二五六點三四平方公尺，Ｄ部分為五五六點四
        九平方公尺，Ｅ部分為二０二點七五平方公尺，ＡＣＤＥ部分合計為一一二
        五點０八平方公尺，另分割協議書中所指六一四地號中如附圖著綠色部分，
        經實際分割結果，其面積為一點０三平方公尺，地號為六一四之十等情，有
        新竹市地政事務所以九十新地測字第二七九號函檢送之前述複丈成果圖及原
        告提出之六一四之十地號土地之登記簿謄本在卷可憑，而被告迄未到場爭執
        ，亦未提出任何證據供本院審酌，堪信原告前開之主張為真實。
  （二）按依民法第八百二十四條規定，共有物之分割，依共有人協議之方法行之。
        且共有人就共有物已訂立協議分割契約者，當事人得依約請求履行是項分割
        登記之義務（最高法院五十九年度台上字第一一九八號判例意旨參照）。經
        查，兩造間就前述之土地既已有效存在協議分割契約，且上開土地雖其使用
        分區為山坡地保育區，惟亦無不能分割限制之情形，此有新竹市政府九０府
        地測字第三二九一號函文資料在卷可憑，依此，被告即負有履行該協議分割
        之義務。從而，原告本於該分割之協議，請求被告就協議分割之結果履行登
        記之義務，核與上開條文及最高法院五十九年臺上字第一一九八號判例意旨
        無違，為有理由，應予准許，爰判決如主文第一、二項所示。
三、據上論結，本件原告之訴為有理由，依民事訴訟法第三百八十五條第一項前段、
    第七十八條、第八十五條第一項但書，判決如主文。
中      華      民      國    九十      年      三      月    二十一    日
                                  臺灣新竹地方法院民事第一庭
~B法      官  鄭政宗
右為正本係照原本作成。
如對本判決上訴，須於判決送達後廿日內向本院提出上訴狀。
~B法院書記官  王恬如
中      華      民      國    九十      年      三      月    二十一    日


司法院資訊處製作；財團法人民間司法改革基金會備份。
